【裁判字號】    95,抗,209
【裁判日期】    950406
【裁判案由】    聲請撤銷拘提處分
【裁判全文】
臺灣高等法院臺中分院刑事裁定           95年度抗字第209號
抗  告  人
即受處分人  乙○○
            甲○○
上列抗告人因聲請撤銷拘提處分案件，不服臺灣苗栗地方法院中
華民國95年2月15日裁定（95年度聲字第10號）提起抗告，本院
裁定如下：
    主  文
抗告駁回。
    理  由
一、原審裁定略以：
１、聲請意旨：
  (一)聲請人於民國（下同）95年1月1日適逢外出處理私事，突獲
    家人電話告知，始知臺灣苗栗地方法院發出拘票，令聲請人
    應於同年1月4日拘提到庭，惟洽臺灣苗栗地方法院法警室表
    示，對於上情一無所知，亦未獲指示，聲請人除未接獲任何
    書面傳票外，另去電委任律師，亦表明未接獲上揭出庭通知
    。復上網查證臺灣苗栗地方法院網路庭期表，亦未顯現本案
    之開庭時間，令人不解。
  (二)聲請人於本案庭訊期間，除有委任律師，聲請人乙○○均依
    期到庭，倘未能蒞庭，亦依法定程序辦理請假事宜。倘上揭
    拘提事件屬實，實已嚴重損害聲請人之權益，且動機可議，
    行徑更匪夷所思。
  (三)苟上揭拘提事件屬實，於本件自訴案中，臺灣苗栗地方法院
    已二度開出拘票，手段粗暴且顯無理由。朔觀前次因拒絕寄
    達自訴狀予準抗告人，爰聲請人陳報無法備妥訴訟資料，故
    請求依法送達，臺灣苗栗地方法院莫名開出拘票。再則，本
    次拘提事件是否因委託律師以臺灣苗栗地方法院「未踐行程
    序正義，未完成調查庭即逕行審理」，七次要求裁定重開調
    查庭？亦或聲請人去電要求聲請庭訊光碟？亦或日前因臺灣
    高等法院政風室請求協助調查引發所致？顯有公報私仇之虞
    ，立場偏頗叫人難以甘服。
  (四)綜上，聲請人對於臺灣苗栗地方法院審判長於95年1月1日所
    為之拘提裁定，依刑事訴訟法第416條第1項之規定，聲請撤
    銷之。
２、本案聲請人聲明撤銷審判長所為之拘提處分，乃誤將應提起
    抗告之情形，誤為撤銷之聲請，茲敘述理由如下：
  (一)按「抗告」係有抗告權人，不服原審法院所為之裁定，請求
    直接上級法院以裁定撤銷或變更原裁定之救濟方法。而對於
    審判長、受命法官或受託法官所為之處分，亦得聲請所屬法
    院撤銷或變更，學理上稱之為「準抗告」。實質而論，法院
    所為之裁定，本質上亦為訴訟上處分之一種，僅係依為訴訟
    決定之主體不同，將「法院」所為之決定稱為「裁定」（或
    「裁判」），而將個別法官（審判長、受命法官、受託法官
    ）本於職權所為之決定，稱為「處分」，前者之救濟程序為
    「抗告」，後者之救濟途徑則為「準抗告」。惟不論決定之
    形式為何，均應視其實質做成決定之主體為何，認定其決定
    之性質，進而判斷當事人應提起抗告或準抗告（蓋裁定如由
    合議庭之法院所做成，自應由直接上級法院受理，始能達到
    救濟之目的），並依刑事訴訟法第418 條之規定做適當之處
    置。
  (二)查臺灣苗栗地方法院審理92年度自字第40號聲請人2人涉嫌
    妨害名譽一案時，因於案件審理程序進行中，(1)經臺灣苗栗
    地方法院訂94年11月16日行審理程序，並合法傳喚聲請人2
    人開庭，惟聲請人甲○○以患有「肌筋膜疼痛症候群」於復
    健中行動不便，而請假未到庭，並提出京鼎中醫聯合診所於
    94年11月3日診斷證明書影本1份為證。惟觀諸該診斷證明書
    醫師囑言所載，聲請人僅需「宜多休息、不宜過度勞動」，
    並非因病致難以行動、言語之程度。且經臺灣苗栗地方法院
    函詢京鼎中醫聯合診所，該名診斷醫師湯星函覆稱：甲○○
    就診時，似無行動困難及需人扶助之事，且「肌筋膜疼痛症
    候群」，為肩背部肌肉酸痛之病症，此有京鼎中醫師聯合診
    所函覆信件在卷可稽。由此可知，聲請人甲○○顯無正當事
    由而不到庭。(2)經臺灣苗栗地方法院於94年11月16日審理過
    程中，因詰問證人賴啟祥1人至晚間6、7時許，尚有證人2名
    尚未詰問，經自訴代理人、辯護人同意休庭休息、用餐至晚
    間8時許繼續開庭詰問證人，惟復行開庭時，聲請人乙○○
    並未出庭，經辯護人說明聲請人乙○○接獲甲○○電話，通
    知其岳父住院，並發出病危通知，且本案準備程序並未進行
    完畢，合議庭卻進行審理，認為其防禦權有受損，故無法開
    庭而先行離去等語（見審三卷94年11月16日審判筆錄及法警
    報告書），惟經臺灣苗栗地方法院向台北市立關渡醫院函詢
    結果，乙○○之岳父早已於同年11月9日住院，且開庭前後
    時間並無對家屬發出病危通知乙節，有台北市立關渡醫院94
    年11月29日（94）關行字第1133號函附卷可稽。參諸聲請人
    乙○○對準備程序未開完即進行審理之說詞，不僅誤解法律
    ，且非正當事由，由此可知，聲請人乙○○未經審判長許可
    ，並無正當理由自行離庭。(3)嗣經臺灣苗栗地方法院再訂94
    年12月20日行審理程序，而經臺灣苗栗地方法院合法傳喚聲
    請人2人，惟審理時聲請人2人並未到庭，經辯護人當庭說明
    中午接獲聲請人乙○○電話，稱聲請人甲○○發燒，至行政
    院衛生署台北醫院看病，由乙○○陪同等語（見94年12月20
    日審判筆錄），惟經臺灣苗栗地方法院向行政院衛生署台北
    醫院蔡盛宗醫師電詢結果，其稱：甲○○中午至急診室，由
    伊診斷，病人主訴有發燒，並感冒1、2星期，而且最近勞累
    。但抽血及照Ｘ光片結果均屬正常，而診斷認係感冒、支氣
    管炎及輕微發燒（37.5度），但其病情並不致於導致其行動
    不便等語，此有本院電話紀錄表附卷可稽。而聲請人2人事
    後始具狀請假，並稱：聲請人甲○○當日經診斷為急性上呼
    吸道感染急性支氣管炎，且進行點滴注射，乙○○協助甲○
    ○看病外，且協助其岳父於審理庭當日辦理出院事宜，有提
    出署立台北醫院診斷證明書、水分及電解質補充劑用藥證明
    、台北市立關渡醫院診斷證明書1份附卷可稽。由上可知，
    聲請人甲○○之病情，係「感冒」、「急性上呼吸道感染急
    性支氣管炎」、「輕微發燒」，足徵其病情尚不致於行動困
    難，亦無就診之急迫情形，顯非不能開庭之正當事由，綜核
    前述(1)之說明，足證聲請人甲○○經合法傳喚並無正當理由
    不到場。而乙○○請假事由，亦顯非正當，同為經合法傳喚
    並無正當理由不到場。從而，臺灣苗栗地方法院由合議庭評
    議後，認聲請人2人無正當理由不到場，而予以拘提之。故
    臺灣苗栗地方法院對聲請人2人所為之拘提處分，係由臺灣
    苗栗地方法院合議庭內部評議後，由受命法官於拘票上依刑
    事訴訟法第77條第3項準用第71條第4項之規定簽名（即拘票
    ，審判中由審判長或受命法官簽名。），以拘票之方式對外
    形成法院外部意思決定（最高法院94年度台上字第1998號裁
    判意旨參照），故此部分性質上應屬於法院所為之裁定，而
    非個別法官所為之處分，當事人如有不服，程序上應循抗告
    途徑向上級法院予以救濟，而非向所屬法院聲請撤銷，始有
    救濟之實益。而本案聲請人誤為撤銷之聲請，依前開說明意
    旨，應視為提起抗告，先予敘明。
３、聲請人所提起之抗告，在法律上不應准許，應予駁回，茲說
    明理由如下：
  (一)按刑事訴訟程序，係確定國家具體刑罰權之程序，被告有到
    庭接受審判之義務，如被告無正當理由不到場，為確保刑事
    審判程序之進行，在符合法律規範之限制下，自得以強制力
    之方式強制被告到場，此即所謂對人之強制處分，且依刑事
    訴訟法之規定，確保被告到場之強制處分，依訴訟程序進行
    之程度，可區分為傳喚、拘提、逮捕、羈押，其所使用強制
    力之程度逐漸升高。而當事人對於上開強制處分是否可以提
    起救濟？提起救濟之方式為何？應視刑事訴訟法之規定為之
    。其中「羈押」乃將為確保追訴、審判或執行之目的，而將
    被告或犯罪嫌疑人拘禁於看守所，在一定期間內剝奪其行動
    自由之強制處分，屬干預人身自由最嚴厲之手段，因關乎人
    身自由之長期拘束，故刑事訴訟法不僅設有嚴格之要件限制
    ，且於同法第404條但書、第416條均設有救濟之明文。相對
    而言，「拘提」則係指於一定期間內，以強制方法使被告或
    犯罪嫌疑人到一定處所接受訊問之強制處分，立法者考量拘
    提對於人身自由之拘束較為短暫，性質上屬於判決前關於訴
    訟程序之裁定（或處分），乃為確保訴訟程序之迅速進行，
    故觀諸刑事訴訟法之規定，並無對拘提決定提起抗告（參照
    刑事訴訟法第404條）或聲請法院撤銷或變更（參照同法第
    416條）之救濟明文。從而，拘提決定本身是否合法，並非
    刑事訴訟法第406條、416條之救濟範圍。次按當事人提起抗
    告時，原審法院認為抗告法律不應准許，應以裁定駁回之，
    刑事訴訟法第408條第1項前段訂有明文。
  (二)查臺灣苗栗地方法院審理92年度自字第40號乙案時，臺灣苗
    栗地方法院合議庭對聲請人2人所為之拘提處分，依前揭說
    明意旨，屬於判決前關於訴訟程序之裁定，且法律上並無得
    為抗告之明文規定，依刑事訴訟法第404條之規定，自不得
    提起抗告。是以，聲請人對於臺灣苗栗地方法院所為之拘提
    裁定提起抗告，於法律上不應准許，自非合法，應予駁回。
    」等語。
二、按抗告人即受處分人乙○○、甲○○二人（以下簡稱抗告人
    ）雖於民國95年2月27日具狀提出抗告，惟迄今95年4月6日
    仍未附不服原裁定之理由。經查：
１、刑事訴訟法第418條第2項係規定：「依本編規定得提起抗告
    ，而誤為撤銷或變更之聲請者，視為已提抗告；其得為撤銷
    或變更之聲請而誤為抗告者，視為已有聲請。」，其前提係
    以依規定得提起抗告或撤銷或變更之聲請者，而有誤為撤銷
    或變更之聲請者或誤提抗告者，法院始得視為撤銷或變更之
    聲請或提起抗告，合先敘明。
２、依刑事訴訟法第406條、416條之規定，本件聲請人對於「拘
    提」之強制處分，性質上屬於判決前關於訴訟程序之裁定（
    或處分），乃為確保訴訟程序之迅速進行，故觀諸刑事訴訟
    法之規定，並無對拘提決定提起抗告（參照刑事訴訟法第40
    4條）或聲請法院撤銷或變更（參照同法第416條第1項規定
    ），而本件抗告人於原審明確指稱係提出準抗告聲請撤銷拘
    提處分，並無前開刑事訴訟法第418條第2項規定得提起，而
    有誤為撤銷或變更之聲請之情形，則法院顯無從依刑事訴訟
    法第418條第2項之規定得視為聲請人已提起抗告。惟本件原
    審裁定業已就抗告人依刑事訴訟法第416條第1項之規定應不
    得為聲請撤銷拘提處分，已於上開原審裁定理由欄予以明確
    認定，雖原審認本件應視為抗告人係提起抗告而認「拘提」
    不得抗告予以駁回，尚有未洽，惟原審裁定既已就抗告人不
    得依刑事訴訟法第416條第1項之規定聲請撤銷拘提之處分予
    以明確認定，並無何違誤之處。
３、是本件抗告人既未提出任何不服原審裁定之理由，而依刑事
    訴訟法第416條第1項之規定抗告人復不得為本件聲請撤銷拘
    提之處分，且原審裁定復已就抗告人之撤銷拘提處分之聲請
    認為無理由，從而本院認除原審裁定將本件抗告人之聲請視
    為抗告部分，容有未洽，應予更正指明外，抗告人上開抗告
    ，顯無理由，應予駁回。
中    華    民    國    95    年    4     月    6    日
                刑事第三庭  審判長法  官  王  增  瑜
                                  法  官  陳  欣  安
                                  法  官  胡  忠  文
上列正本證明與原本無異。
不得再抗告。
                                  書記官  陳  麗  玉
中    華    民    國    95    年    4     月    7     日
                                                      Ｆ


司法院資訊處製作；財團法人民間司法改革基金會備份。
